臺灣高等法院民事判決　　　　　　　　　100年度上字第517號
上　訴　人　元大商業銀行股份有限公司
法定代理人　顏慶章
訴訟代理人　羅培德
　　　　　　張志弘
被　上訴人　黃祥欽
　　　　　　陳力
上列當事人間分配表異義之訴事件，上訴人對於中華民國100年4
月8日臺灣臺北地方法院99年度訴字第5436號第一審判決提起上
訴，本院於100年8月23日言詞辯論終結，判決如下：
    主  文
原判決廢棄。
原法院98年度司執字第53208號執行事件於民國99年4月13日製作
分配表次序14分配予上訴人之第1順位抵押權分配金額欄新台幣
1,896萬1,474元，應更正為新台幣2,207萬110元。
第一、二審訴訟費用由被上訴人負擔。
    事實及理由
一、上訴人原名為復華商業銀行股份有限公司，嗣更名為元大商
    業銀行股份有限公司，有行政院金融監督管理委員會民國96
    年8月13日金管銀(六)字第09600334970號函在卷可稽（見原
    審卷第9頁），其法人人格仍屬同一，合先敘明。
二、本件被上訴人經合法通知，未於言詞辯論期日到場，核無民
    事訴訟法第386條各款所列情形，爰依上訴人之聲請，由其
    一造辯論而為判決。
三、上訴人主張：被上訴人黃祥欽(下稱黃祥欽)於96年5月23日
    提供其所有門牌號碼臺北市大安區○○○路○段42號12樓之6
    房地（下稱系爭不動產），為上訴人設定最高限額新臺幣（
    下同）2,350萬元抵押權（下稱系爭最高限額抵押權），以
    擔保其對上訴人現在、過去及將來所負一切債務之清償，並
    辦畢抵押權設定登記在案。嗣黃祥欽積欠上訴人借款1,802
    萬5,680元、保證債務310萬8,636元（下稱系爭保證債務）
    ，合計2,113萬4,316元，上訴人即聲請拍賣系爭不動產，經
    併於原法院執行處98年度司執字第53208號執行事件（下稱
    系爭執行事件）於99年1月29日以2,358萬元拍定，嗣執行處
    於99年4月13日製作分配表（下稱系爭分配表）序次14列計
    上訴人第一順位抵押債權本金1,802萬5,680元、310萬8,636
    元暨其利息及違約金後，於分配金額欄漏未將本金310萬8,6
    36元系爭保證債務計入，顯有加計錯誤之情形，故上訴人於
    99年4月26日依民事訴訟法第232條第1項規定提出異議，雖
    經執行處於99年6月9日依職權更正分配表次序14分配金額為
    2,207萬110元（下稱更正之分配表），惟遭被上訴人聲明異
    議，執行處乃於99年7月2日函知被上訴人對分配表提起分配
    表異議之訴，經被上訴人聲明異議後，雖經原法院以99年事
    聲字第10101、10102號廢棄前揭處分，復經執行處於99年11
    月17日通知上訴人起訴，上訴人旋於99年11月26日依強制執
    行法第41條規定提起本件分配表異議之訴，並未遲誤10日不
    變期間。聲明：系爭強制執行事件系爭分配表次序14分配予
    上訴人之第1順位抵押權分配金額欄1,896萬1,474元，應更
    正為2,207萬110元。原審判決上訴人敗訴。上訴人聲明不服
    提起上訴，上訴聲明：原判決廢棄。系爭強制執行事件系爭
    分配表就次序14分配予上訴人之第1順位抵押權1,896萬1,47
    4元，應更正為2,207萬110元。
四、被上訴人黃祥欽未於言詞辯論到場，惟據其前曾到場所為之
    聲明、陳述則以：上訴人對系爭分配表於分配期日前聲明異
    議後，經執行處於99年6月11日更正分配表，並重為送達全
    體債權人及債務人，被上訴人收受更正之分配表後，旋即於
    99年6月23日、同年月24日為反對之陳述，執行處亦將該反
    對陳述狀函寄予上訴人，依強制執行法第41條第4項規定，
    應以上訴人於99年7月6日收受通知起算10日內對被上訴人提
    起分配表異議之訴，詎上訴人遲至99年11月26日始提起本件
    訴訟，顯已逾10日不變期間而不合法。又本件借款人係法人
    ，法人借款不為系爭最高限額抵押權之擔保範圍所及等語，
    資為抗辯。答辯聲明：上訴駁回。
    被上訴人陳力未於言詞辯論期日到場，亦未提出書狀作何聲
    明或陳述。
五、上訴人主張黃祥欽對其所負之保證債務310萬8,636元，在系
    爭抵押權所擔保之債權範圍內，系爭分配表次序14雖有列入
    分配，惟卻於加總金額時漏計該保證債權額，上訴人乃聲明
    異議，嗣執行處據以更正分配表並通知兩造後，卻遭被上訴
    人聲明異議，執行處據以通知被上訴人提起分配表異議之訴
    ，該處分嗣經原法院廢棄，原法院執行處因此於96年11月17
    日始行通知上訴人對被上訴人提起分配異議之訴，上訴人旋
    即於99年11月26日依強制執行法第41條提起本件分配表異議
    之訴，並未逾10日不變期間等語。惟為被上訴人否認，黃欽
    祥並以前揭情詞置辯，查：
  (一)上訴人提起本件訴訟是否已逾強制執行法第41條第4項規定
    之10日不變期間？
  1.按債權人或債務人對於分配表所載各債權人之債權或分配金
    額有不同意者，應於分配期日一日前，向執行法院提出書狀
    ，聲明異議。執行法院對於異議認為正當，而到場之債務人
    及有利害關係之他債權人不為反對之陳述或同意者，應即更
    正分配表而為分配。依前條第1項更正之分配表，應送達於
    未到場之債務人及有利害關係之他債權人。依強制執行法第
    40條第1項更正之分配表，應送達於未到場之債務人及有利
    害關係之他債權人。前項債務人及債權人於受送達後三日內
    不為反對之陳述者，視為同意依更正分配表實行分配。其有
    為反對陳述者，應通知聲明異議人。異議未終結者，為異議
    之債權人或債務人，得向執行法院對為反對陳述之債權人或
    債務人提起分配表異議之訴。聲明異議人未於分配期日起10
    日內向執行法院為前二項起訴之證明者，視為撤回其異議之
    聲明；經證明者，該債權應受分配之金額，應行提存。此於
    第40條之1有反對陳述之情形，自聲明異議人受通知之日起
    算，強制執行法第39條第1項、第40條第1項、第40條之1、
    第41條第1項前段、第3項、第4項定有明文。
  2.原法院執行處製作系爭分配表後，即於99年4月15日以北院
    隆98司執寅字第53208號函通知全體債權人及債務人定於99
    年5月20日實行分配，上訴人於99年4月26日以系爭分配表次
    序14漏計系爭保證債務310萬8,636元部分，本金加總有誤為
    由聲明異議，經原法院執行處逕依強制執行法第40條第1項
    規定更正分配表，將次序14分配金額欄由原「18,961,474」
    元更正為「22,070,110」元，並以99年6月9日北院隆98司執
    寅字第53208號函送更正之分配表（99年6月11日製作列印）
    予未到場之債權人（含上訴人）及被上訴人，嗣被上訴人分
    別於99年6月23日、99年6月24日具狀為反對之陳述，此經本
    院調閱系爭執行卷查明屬實（見系爭執行卷(二)第1頁至第12-
    1頁、第45頁至第49頁、第80頁至第92頁、第109頁至第116
    頁) 。原法院本應依強制執行法第40條之1第2項規定通知上
    訴人，且上訴人應依強制執行法第41條第4項規定於受通知
    後10日內提起分配表異議之訴，詎原法院執行處竟於99年7
    月2日以北院木98司執寅字第53208號函送被上訴人前開反對
    陳述狀予上訴人，命上訴人於文到5日陳述意見，且於說明
    二欄復載明：「逾期未表示意見，視為同意，本院逕為更正
    分配表」等語。因此上訴人於99年7月6日收受通知後旋即於
    同年月7日復以陳報狀陳明：系爭保證債務為系爭抵押權所
    擔保之債權，上訴人得優先受償，被上訴人異議無理由等語
    。原法院執行處因此於99年7月27日通知被上訴人於文到10
    日內對上訴人提起分配表異議之訴（見系爭執行卷(二)第148
    頁至第149頁、第155頁、第165頁)，而該處分經被上訴人異
    議後，雖經原法院司法事務官裁定駁回，惟經被上訴人聲明
    異議後，已經原法院以99年度事聲字第10101號、10102號裁
    定廢棄（見系爭執行卷(二)第180頁至第185頁、第195頁、第2
    05頁至第209頁)，因此原法院執行處乃再以99年11月15日北
    院木98司執字第53208號函知上訴人於文到10日向被上訴人
    提起分配表異議之訴(見系爭執行卷(二)第211頁至第212頁)。
    是以上訴人雖未於收受原法院執行處以99年7月2日北院木98
    司執寅字第53208號函送被上訴人反對陳述狀後10日內提起
    分配表異議之訴（99年7月6日收受、見同上卷第148頁、第1
    49頁），而遲至99年11月26日始行提起本件訴訟，有起訴狀
    在卷可考（見原法院卷第4頁)，惟其乃原法院執行處疏未援
    引強制執行法第41條第4項規定促上訴人於受通知之日起10
    日內提起分配表異議之訴，僅命上訴人於文到5日內陳述意
    見，且上訴人依函示陳述意見後，反而命被上訴人提起分配
    表異議之訴，原法院錯誤教示處置，致上訴人無從知悉何時
    提起分配表異議之訴，嗣被上訴人對原法院執行處錯誤處分
    聲明異議後，雖遭原法院廢棄，惟其間程序耗費，自不能歸
    責於上訴人，因此強制執行法第41條第4項規定10日不變期
    間，於本件應自上訴人收受原法院執行處通知上訴人提起分
    配表異議之訴即99年11月17日起算，始符程序正義，而上訴
    人於99年11月26日提起本件分配表異議之訴，自未逾10日不
    變期間。被上訴人抗辯10日不變期間應自上訴人99年7月6日
    收受99年7月2日函起算云云，殊無足取。
  (二)系爭保證債務是為系爭抵押權擔保之範圍？
  1.按民法物權編第六章第二節最高限額抵押權係於96年3月28
    日修正公布，並於96年9月28日施行，惟在此之前，民法物
    權編並未規範最高限額抵押權，因此實務上行之有年之最高
    限額抵押權，向以所有人提供抵押物，與債權人訂立在一定
    金額之限度內，擔保現在已發生及將來可能發生之債權之抵
    押權設定契約而言。此種抵押權所擔保之債權，除訂約時已
    發生之債權外，即將來發生之債權，在約定限額之範圍內，
    亦為抵押權效力所及(最高法院66年台上字第1097號判例意
    旨參照)。
  2.被上訴人黃祥欽前於96年5月23日以系爭不動產為上訴人設
    定最高限額2,350萬元抵押權，權利存續期間自96年5月23日
    起至126年5月22日止，有抵押權設定契約書附本院調閱原法
    院98年司執字第82873號拍賣抵押物卷可憑（見該卷第10頁
    至第13頁) ，依該契約書附件其他約定事項一般條款一、(一)
    記載：「擔保範圍包括債務人對抵押權人現在（包括過去所
    負現在尚未清償）及將來所負在本抵押權設定契約所定最高
    限額內之借款、票據、墊款、保證、損害賠償及其他一切債
    務暨其利息、遲延利息、違約金、抵押權人墊付抵押物之保
    險費、實行抵押權費用與因債務不履行而發生之損害賠償。
    」等語。是系爭抵押權擔保之債務範圍，自包含黃祥欽對上
    訴人負欠之保證債務至明。而黃祥欽前向上訴人借款，計尚
    欠借款債權1,802萬5,680元本息，經上訴人聲請原法院核發
    98年度司促字第23088號支付命令確定，且黃祥欽因擔任訴
    外人弈銘國際股份有限公司（下稱弈銘公司）之連帶保證人
    ，因弈銘公司向上訴人借款未償，經上訴人訴請黃祥欽連帶
    給付310萬8,636元本息，已經原法院98年度審訴字第1953號
    判決，並於98年11月4日確定，有該支付命令、判決及其確
    定證明書附卷可考（見調閱原法院98年司執字第82873拍賣
    抵押物卷第17頁、98年度司執字第112064號卷第34頁) ，前
    揭二債權既均有確定判決效力，黃祥欽自應受其拘束，是以
    原法院執行處製作系爭分配表第14次序時，將黃祥欽負欠上
    訴人借款1,802萬5,680元、連帶保證債務310萬8,636元列於
    系爭抵押權分配，固無違誤，惟於加總分配金額即2,207萬1
    10元(借款債權18,025,680+利息714,903+違約金103,336+連
    帶保證債務3,108,636元+利息103,845元+違約金13,710元)
    ，卻漏未加計310萬8,636元本金，而誤為1,896萬1,474元（
    見系爭執行卷第8頁)，此並為黃祥欽所不爭（見本院卷第91
    頁反面) ，是以上訴人提起分配表異議之訴，請求系爭分配
    表第14次序分配金額改為2,207萬110元，為有理由，應予准
    許。
  3.被上訴人雖抗辯稱依民法第881條之1第2項規定，最高限額
    抵押權所擔保之債權，以由一定法律關係所生之債權或基於
    票據所生之權利為限，本件保證債務自不在系爭抵押權所擔
    保之範圍內云云。惟前揭規定係於96年3月28日始行修正，9
    6年9月28日始予施行，且最高限額抵押權於民法物權編修正
    施行前已於實務上行之多年，最高法院並著有若干判例，惟
    就最高限額抵押權擔保債權之範圍、處分、確定及實行等尚
    未能為周延規範，因此同日施行之民法物權編施行法第17條
    規定，修正之民法第881條之1至第881條之17之規定，除第8
    81條之1第2項、第881條之4第2項、第881條之7之規定外，
    於民法物權編修正施行前設定之最高限額抵押權，亦適用之
    。亦即民法第881條之1第2項規定於96年9月28日修正前不適
    用之，而系爭抵押權係於96年5月23日設定，已如前述，揆
    諸前揭說明，自無修正民法第881條之1第2項之適用，被上
    訴人抗辯系爭抵押權違反民法第881條之1第2項規定而無效
    云云，不足為採。
六、綜上所述，上訴人提起本件分配表異議之訴，請求系爭分配
    表次序14分配金額更改為2,207萬110元，為有理由，應予准
    許。原審為上訴人敗訴之判決，尚有未洽，上訴意旨求予廢
    棄改判，為有理由，爰由本院予以廢棄改判如主文第二項所
    示。
七、本件事證已明，兩造其餘攻擊防禦方法及未經援用之證據，
    經本院審酌後，核與本件之結論，不生影響，爰不一一贅述
    ，附此敘明。
八、據上論結，本件上訴為有理由，依民事訴訟法第450條、第
    78條、第85條第1項前段、第463條、第385條第1項前段，判
    決如主文。
中    華    民    國   100    年    9     月    13    日
                    民事第八庭
                        審判長法  官  許正順
                              法  官  連正義
                              法  官  蘇芹英
正本係照原本作成。
如不服本判決，應於收受送達後20日內向本院提出上訴書狀，其
未表明上訴理由者，應於提出上訴後20日內向本院補提理由書狀
（均須按他造當事人之人數附繕本）上訴時應提出委任律師或具
有律師資格之人之委任狀；委任有律師資格者，另應附具律師資
格證書及釋明委任人與受任人有民事訴訟法第466條之1第1項但
書或第2項（詳附註）所定關係之釋明文書影本。如委任律師提
起上訴者，應一併繳納上訴審裁判費。
中    華    民    國   100    年    9     月    14    日
                              書記官  陳韋杉
附註：
民事訴訟法第466條之1（第1項、第2項）：
對於第二審判決上訴，上訴人應委任律師為訴訟代理人。但上訴
人或其他法定代理人具有律師資格者，不在此限。
上訴人之配偶、三親等內之血親、二親等內之姻親，或上訴人為
法人、中央或地方機關時，其所屬專任人員具有律師資格並經法
院認為適當者，亦得為第三審訴訟代理人。